臺灣臺北地方法院刑事判決　　　　　　　100年度訴字第799號
公　訴　人　臺灣臺北地方法院檢察署檢察官
被　　　告　柯明賢
選任辯護人　呂文貴律師
上列被告因重傷害案件，經檢察官提起公訴（100 年度調偵字第
588 號），本院判決如下：
    主  文
柯明賢犯傷害致人重傷罪，處有期徒刑參年陸月。
    事  實
一、柯明賢於民國100 年1 月6 日凌晨1 時20分許，在臺北市○
    ○區○○路與梧州街口之海產攤飲酒後，因細故與何松仁發
    生爭執，柯明賢心生不滿，竟基於傷害之犯意，其主觀上雖
    無重傷害之故意，惟其為思慮健全之人，對於人體額頭與眼
    部相當接近，以玻璃酒瓶朝他人之額頭部位重擊，極可能造
    成毀敗或嚴重減損視能之重傷害結果，客觀上有預見之可能
    ，且依當時情況又無不能預見之情事，仍持玻璃酒瓶1 支砸
    向何松仁之左側額頭而擊中其左眼，致何松仁之左眼受有眼
    球破裂、玻璃體出血、脈絡膜出血、眼瞼裂傷等傷害，進而
    造成何松仁之左眼視力無光覺，經手術後無復原之可能，而
    達毀敗左眼視能之結果。
二、案經何松仁訴請臺北市政府警察局萬華分局報告臺灣臺北地
    方法院檢察署檢察官偵查起訴。
    理  由
壹、程序部分：
    按被告以外之人於審判外之陳述，雖不符前4 條之規定（即
    刑事訴訟法第159 條之1 至之4 ），而經當事人於審判程序
    同意作為證據，法院審酌該言詞陳述或書面陳述作成時之情
    況，認為適當者，亦得為證據。當事人、代理人或辯護人於
    法院調查證據時，知有第159 條第1 項不得為證據之情形，
    而未於言詞辯論終結前聲明異議者，視為有前項之同意，刑
    事訴訟法第159 條之5 定有明文。經查，檢察官、被告柯明
    賢及其辯護人於本院言詞辯論終結前，就本判決所引用下列
    各項屬於審判外陳述之證據，知有第159 條第1 項不得為證
    據之情形，均未聲明異議，且本院審酌該證據作成情況均無
    不適當之情形，是依上開規定，認得作為本案證據。
貳、實體部分：
一、訊據被告柯明賢固坦承有於上開時、地，因其所持酒瓶擊中
    告訴人何松仁之左眼，致告訴人受有上揭傷害之事實，惟矢
    口否認有何故意傷害告訴人之犯行，辯稱：當時伊與告訴人
    、陳坤欽、阮懷麟、徐伯益、張添福等人一起在上開地點喝
    酒，席間告訴人因酒醉、發酒瘋，開始亂說話，一直追問伊
    為何伊女兒不接其電話，伊勸告訴人不要亂說話，告訴人卻
    突然起身動手推伊，並拿起桌上酒瓶欲攻擊伊，伊情急之下
    將該酒瓶搶下，並隨手將該酒瓶甩出丟棄，卻不慎傷到告訴
    人左眼，故伊並無傷害告訴人之故意云云。辯護人則為被告
    辯以：證人陳坤欽所述與事實不符，不足採信；被告與告訴
    人為好友，2 人從小認識，並無仇怨糾紛，本案發生是偶發
    情況，被告並無傷害之故意，否則被告看到告訴人受傷時，
    應會連續攻擊，但被告並無此等情形，反而從頭到尾伴隨告
    訴人就醫，故被告所為，僅該當過失傷害或過失致重傷害罪
    云云。經查：
  (一)被告與告訴人、陳坤欽、阮懷麟、徐伯益、張添福等人於上
    開時、地共同飲酒，被告因細故與告訴人發生爭執，嗣被告
    所持酒瓶砸到告訴人之左側額頭及左眼，致告訴人之左眼受
    有上開傷害等情，為被告所不爭執（見院卷第14頁背面至15
    頁背面），核與證人即告訴人何松仁、證人陳坤欽、徐伯益
    、阮懷麟於本院審理時之具結證述相符（見院卷第34頁背面
    至48頁背面）；復有報案三聯單、國立臺灣大學醫學院附設
    醫院（下稱臺大醫院）診斷證明書、上開證人所繪現場座位
    位置圖等件在卷可稽（見偵卷第7 、9 、20頁；院卷第50至
    52頁），是上開事實均堪認定。
  (二)被告雖以上開情詞置辯。惟查，證人何松仁於本院審理時具
    結證稱：案發時被告坐在伊左手邊，喝酒過程中伊可能跟被
    告講話比較大聲，不曉得伊講到什麼話，還是說到不愉快的
    事情，被告突然喊一聲「你咧（臺語）」，意思是要打伊，
    伊的左額頭上方到左眼部就突然被酒瓶打到了，左額頭上方
    還縫了兩針；被告是用手拿酒瓶往伊頭部敲，被打到後，伊
    反射動作轉頭看，知道是被告打伊，伊有親眼看到被告手上
    還有破裂的二分之一或三分之一的酒瓶；當時被告沒有叫伊
    不要再騷擾他女兒，伊沒有推被告，被告確定沒有從伊手上
    搶下酒瓶，酒瓶就在旁邊（伊左手邊桌上），是被告拿起來
    的；案發現場海產店的燈是亮亮的等語（見院卷第34頁背面
    至38頁背面）。核與證人陳坤欽於本院審理時具結證稱：當
    時告訴人坐在伊左手邊，被告坐在告訴人左手邊；當天在海
    產店喝金牌啤酒，是玻璃瓶裝；告訴人因為有喝過酒才過來
    ，所以講話比較大聲，但說什麼聽不清楚；現場伊都跟徐伯
    益、阮懷麟聊天，告訴人受傷的過程伊沒有看到，伊只有聽
    到一聲酒瓶破裂的聲音，伊轉頭就看到告訴人用手去遮住左
    眼，血流出來，應該是被告打告訴人；伊轉頭過去有看到被
    告手上拿著半支破裂的酒瓶，是拿酒瓶的上半部瓶口的部分
    ，瓶身破裂的部分，是朝著姆指的方向，瓶口是在小指的方
    向，伊轉頭過去就看到這樣；伊都跟對面的人喝酒，是聽到
    （酒瓶破碎）聲音，才轉頭看到告訴人眼睛流血用手遮著；
    當時餐廳有開燈，沒有很亮，但是菜、酒、人都看得清楚等
    語（見院卷第39至43頁）；及證人阮懷麟於本院審理時具結
    證稱：告訴人到現場時已經有醉意；伊跟告訴人認識很久，
    告訴人的口頭禪就是三字經，不管在什麼地方公共場所，習
    慣就是這樣；告訴人當時有講三字經，有人要告訴人在這邊
    不要講，旁邊還有別桌的客人；告訴人如何受傷，伊沒有看
    到、沒有注意，直到告訴人站起來眼睛流血伊才看到；告訴
    人受傷後有說是被酒瓶打到的，告訴人有對著被告問為何要
    拿酒瓶打他，很訝異為何會被打等語（見院卷第46至48頁背
    面）均大致相符，足見案發時告訴人因酒醉大聲講話，口出
    三字經等不雅言語而與被告發生爭執，被告一時氣憤，遂反
    持桌上酒瓶，砸向告訴人之左側額頭、左眼，致告訴人之左
    眼受有上揭傷害，甚為酌然。辯護人雖為被告辯以：證人陳
    坤欽看到告訴人受傷流血時，不可能會注意被告手上是否持
    有破裂酒瓶或瓶口朝向何方向，其證述係受檢察官誘導，且
    與經驗法則相違，不足採信云云。然查，證人陳坤欽係被告
    與告訴人2 人共同之朋友之情，為被告所不爭執，證人陳坤
    欽並無偏袒告訴人或構陷被告之必要，且其上開證述內容與
    證人何松仁、阮懷麟之具結證述相符；其所稱於轉頭看到告
    訴人受傷流血時，有看到被告手上反持破裂之酒瓶之情節，
    亦無何違背經驗法則之情形，是辯護人上開所辯，尚屬無據
    。況被告所辯：因告訴人動手推伊，並拿起桌上酒瓶欲攻擊
    伊，伊情急之下將該酒瓶搶下，並隨手將該酒瓶甩出丟棄，
    卻不慎傷到告訴人左眼云云，已為告訴人所否認；而證人陳
    坤欽、阮懷麟、徐伯益均具結證稱：伊等各自在聊天，並未
    看到告訴人推擠被告或拿酒瓶作勢要毆打被告；也未看到被
    告從告訴人手上奪下酒瓶，再把酒瓶甩出去的動作等語（見
    院卷第40至42頁背面、44至45頁背面、47、48頁）；衡諸常
    情，被告、告訴人與證人陳坤欽、阮懷麟、徐伯益等人於上
    開時、地同桌飲酒，該餐廳於營業中亦有開燈，並無能見度
    不佳之情形，是倘若真有告訴人起身推擠被告、拿起桌上酒
    瓶欲攻擊被告，被告再奪下該酒瓶，將之甩出丟棄之情形，
    則證人陳坤欽、阮懷麟、徐伯益對於被告與告訴人之激烈肢
    體動作豈有絲毫未察覺之理，尤其上3 證人均係被告與告訴
    人之友人，並無構陷被告或偏袒告訴人之必要，益徵被告上
    開所辯，顯與事實不符，不足採憑。
  (三)又按稱重傷者，謂毀敗或嚴重減損一目或二目之視能，刑法
    第10條第4 項第1 款定有明文。查告訴人之左眼因本件衝突
    致受有上揭傷害，已如前述；且經詢問臺大醫院關於告訴人
    之左眼經手術後有無復原之可能，該院函覆稱：告訴人左眼
    嚴重眼球破裂合併玻璃體出血及脈絡膜出血，視力左眼無光
    覺，經手術後應無復原之可能等語，有該院100 年4 月7 日
    校附醫秘字第1000002331號函存卷可考（見偵卷第23頁），
    顯見告訴人之左眼於遭到被告攻擊後，已達毀敗視能之程度
    ，要屬刑法所稱之重傷無疑。
  (四)辯護人雖又辯稱：被告與告訴人為多年好友，2 人從小認識
    ，並無仇怨糾紛，且被告於告訴人受傷後，全程陪同送醫，
    並未繼續攻擊告訴人，足見被告並無傷害之犯意云云。惟衡
    以被告於案發時係以手反持玻璃酒瓶砸向告訴人之左側額頭
    ，則被告對於其攻擊行為將造成告訴人受傷之結果，顯屬明
    知並有意使其發生，難謂其無傷害之犯意，是辯護人上開所
    辯，均不足為被告有利之認定。
  (五)被告固持酒瓶攻擊告訴人致告訴人受有重傷，然被告是否有
    重傷害之故意？按所謂故意致人重傷，係指加害時即有致人
    重傷之故意，而結果致被害人重傷者而言。若其犯罪之初，
    僅有傷害人之故意，徒以一時氣憤用力過猛或兇器過於鋒利
    ，致被害人受重傷之結果者，只能以同條第1 項之犯傷害罪
    因而致人重傷論科，與第2 項之情形迥不相同（最高法院22
    年上字第4136號判例意旨參照）。次按重傷害之成立，以有
    毀敗他人身體機能之故意，著手於傷害之實行而發生毀敗之
    結果為要件，是則重傷與普通傷害罪之區別，應以加害人有
    無重傷害故意為斷（最高法院77年度台上字第4246號判決意
    旨參照）。至被害人受傷之部位、傷痕之多寡、輕重，所用
    之兇器、下手實施、事後有無將受傷的被害人送醫院救護情
    形，固不能為區別重傷害與普通傷害罪之絕對標準，但此等
    諸種情節及其他客觀具體事實，仍不失為認定有無重傷害罪
    之判斷資料。查告訴人受有上開重傷害之事實，業如上述，
    然本案僅係因被告與告訴人於飲酒時發生口角爭執，被告因
    心生不滿而持酒瓶朝被告之額頭攻擊；證人何松仁於本院審
    理時亦具結證稱：案發前伊沒有跟被告發生過仇恨的事情等
    語（見院卷第38頁背面）；復參以被告於造成告訴人受傷後
    立刻停止攻擊行為；被告於告訴人受傷後，全程陪同告訴人
    就醫，是綜上各情，應認被告係出於飲酒後一時衝動下之攻
    擊行為，尚難認被告於傷害之初即有使告訴人因此受到毀敗
    左眼視能之重傷害之故意。從而，告訴人雖遭受被告之傷害
    ，致受有上揭重傷害結果，然此應在被告之主觀犯意之外，
    亦非其原來所預期發生而不違背本意。揆諸前開說明，應認
    被告上揭攻擊告訴人僅係基於普通傷害之犯意，而無重傷害
    犯意無訛。
  (六)末按刑法第17條之加重結果犯，係指行為人就其故意實行之
    基本犯罪行為，於一般客觀情況下，可能預見將發生一定之
    結果，但行為人因過失而主觀上未預見該結果之發生，乃就
    行為人主觀上意欲實行之基本犯罪行為，及客觀上可能預見
    其結果之發生，二者間因有相當因果關係存在，予以加重其
    刑之法律評價（最高法院95年度台上字第1716號判決要旨參
    照）。查被告初雖無重傷害之犯意，即被告於攻擊、傷害告
    訴人時，其目的僅在藉由攻擊告訴人額頭方式傷害告訴人，
    主觀上僅認知將造成告訴人頭部受傷之情事，並未預見其攻
    擊行為將導致告訴人眼睛之嚴重傷害，然被告並非完全無社
    會經驗之人，亦知悉人之額頭與眼部極為接近，且眼睛內部
    構造精細且脆弱，角膜之後即為水晶體，其後亦有視網膜，
    且視神經密布，稍有不慎，當有失明可能，是被告客觀上自
    能預見其持酒瓶攻擊告訴人額頭之行為，甚有可能傷害告訴
    人之視神經，足認被告應係以普通傷害犯意，攻擊告訴人致
    告訴人受有重傷害，且被告因過失而主觀上未能預見該重傷
    害結果之發生。再告訴人之重傷，確因被告之傷害行為所引
    起，且足以發生重傷結果，則被告傷害告訴人之行為，與告
    訴人之重傷結果間，顯具有相當因果關係。
  (七)綜上所述，本件事證已臻明確，被告上揭傷害致人重傷之犯
    行洵堪認定，應予依法論科。
二、核被告所為，係犯刑法第277 條第2 項後段之傷害致人重傷
    罪。爰審酌被告與告訴人為多年好友，竟因細故發生爭執後
    ，即持酒瓶攻擊告訴人之頭部、眼部重要部位，致告訴人之
    左眼受有毀敗視能之重傷害，應予非難，且於犯後猶飾詞卸
    責，又未能與告訴人達成和解，犯後態度非佳，兼衡其素行
    、犯罪情節、手段等一切情狀，爰量處如主文所示之刑，至
    公訴人雖求處被告有期徒刑4 年，惟按刑事審判旨在實現刑
    罰權之分配正義，故法院對有罪被告之科刑判決，應符合罪
    刑相當原則，使輕重得宜，罰當其罪，此所以刑法第57條明
    定科刑時應審酌一切情狀，尤應注意該條所列各款事項以為
    科刑輕重之標準（最高法院97年度台上字第2998號、96年度
    台上字第951 號判決意旨參照），本院審酌前述刑法第57條
    各款臚列情事，認對被告量處如主文所示之刑即可達罰當其
    罪之目的，附此敘明。
據上論斷，應依刑事訴訟法第299 條第1 項前段，刑法第277 條
第2 項後段，判決如主文。
本案經檢察官高一書到庭執行職務。
中    華    民    國   100    年    8     月    30    日
                  刑事第十六庭  審判長法  官  陳蒨儀
                                      法  官  葉藍鸚
                                      法  官  羅立德
以上正本證明與原本無異。
如不服本判決應於收受送達後10日內向本院提出上訴書狀，並應
敘述具體理由；其未敘述上訴理由者，應於上訴期間屆滿後20日
內向本院補提理由書（均須按他造當事人之人數附繕）「切勿逕
送上級法院」。
                                      書記官  鄭淑丰
中    華    民    國   100    年    8     月    30    日
附錄本案論罪科刑法條全文：
中華民國刑法第277條：
傷害人之身體或健康者，處3 年以下有期徒刑、拘役或1 千元以
下罰金。
犯前項之罪因而致人於死者，處無期徒刑或7 年以上有期徒刑；
致重傷者，處3 年以上10年以下有期徒刑。